【裁判字號】    89,重上更(一),7
【裁判日期】    890613
【裁判案由】    分割共有物
【裁判全文】
臺灣高等法院臺南分院民事判決  八十九年度重上更(一)字第七號
      上  訴  人    辛○○
      訴訟代理人    張天良律師
                    許世烜律師
      視同上訴人    甲○○    .
                    庚○○    .
                    戊○○    .
      兼右一人
      訴訟代理人    乙○○    .
      兼右二人
      訴訟代理人    丙○○    .
      被上訴人      己○○      住台北縣新莊市○○路三八七巷十三號
      兼右一人
      訴訟代理人    丁○○    .
右當事人間請求分割共有物事件，上訴人對於臺灣雲林地方法院中華民國八十六年十
二月三十日八十六年重訴字第四一號第一審判決提起上訴，判決後，經最高法院發回
更審，本院判決如左：
      主      文
上訴駁回。
第二審及發回前第三審訴訟費用均由上訴人負擔。
      事      實
甲、上訴人方面：
壹、上訴人辛○○部分：
    一、聲明：求為判決：（一）原判決廢棄。（二）被上訴人在第一審之訴駁回。
    二、陳述：除與第一審及本院前審判決記載相同者，予以引用外，補稱：
    （一）按共有物之協議分割之後，共有人應按協議分割後之結果履行，不得再訴
          求分割。且共有物分割協議不一定要訂立書面契約，只要全體共有人同意
          如何分割，協議即成立，在合法解除之前，共有人及其後手均應受該協議
          拘束。
    （二）共有土地未經全體共有人達成協議分割前，全體共有人不會支出費用，無
          緣無故辦理共有土地分筆登記，共有人會將共有土地辦理分筆登記之原因
          ，通常係因為要達成協議分割之目的而為。又共有人未經全體共有人協議
          分割，分得位置確定前，不可能冒新房屋被其他共有人拆除之危險而興建
          樓房，必於共有人協議確定得使用位置後，共有人才敢在分得位置上興建
          房屋。
    （三）查系爭土地於六十九年十月間曾經由當時之共有人全體達成分割協議，之
          後，七十三年間全體共有人委託代書張秀鳳按六十九年十月十九日契約書
          之要旨辦理土地分筆，再來合併，再來變更地目，再來分割，此有證人張
          秀鳳於八十七年五月四日之證詞及其所提出經全體共有人蓋章之土地分割
          登記申請書等件可證，參照最高法院十八年上字第一五七號、二十年上字
          第一七二七號及六十八年台上字第一五０四判例意旨，縱使六十九年十月
          十九日之契約書上未有全體共有人之簽名或蓋章，然而事後全體共有人已
          依該契約書之意旨履行契約，並分別拿印章給代書張秀鳳蓋用於分割登記
          申請書，則可證明協議分割契約即六十九年十月間之契約書確係獲得全體
          共有人之同意。次查上訴人與建商在系爭土地上之特定位置合建五棟房屋
          及搭蓋鐵皮屋一棟，完成多年，全體共有人未曾表示反對，若全體共有人
          未達成分割協議，不可能有此現象。不得因被上訴人丁○○未在六十九年
          十月十九日之契約書上簽章，即認定全體共有人就系爭土地之分割未達成
          協議。
    （四）又六十九年十月十九日契約書約明大北勢段大北勢小段九九號、九八之一
          號兩筆土地為促地盡其用，均願廢除個別佔有之使用位置而為分配，將土
          地分割出Ａ、Ｂ、Ｃ三部分，依上開分割契約所載固有一部分土地未明確
          載入分割契約書，惟剩餘部分，即將二筆土地扣除Ａ、Ｂ、Ｃ三部分後剩
          餘部分，即為被上訴人丁○○所占用搭建磚造平房部分，而被上訴人魏景
          宏占用部分所搭建之磚造平房於七十三年間即向電力公司申請用電，參酌
          該磚造平房之外型外觀，顯係七十年左右所興建，則被上訴人丁○○雖未
          在分割契約書上蓋章，惟其一方面配合該分割契約占用他共有人分割後剩
          餘部分建造房屋，另一方面又於分割契約訂立後於上訴人辛○○與建商合
          建時同意上訴人辛○○在分割契約所分得部分蓋房屋，即可證明被上訴人
          丁○○確實同意該六十九年十月十九日所訂立之契約書。
    三、證據：除援用第一審及本院前審所提出之證據外，補提照片三張為證。
貳：視同上訴人甲○○、庚○○、戊○○、乙○○、丙○○部分：
    一、聲明：求為判決駁回上訴。
    二、陳述：除與第一審及本院前審判決記載相同者，予以引用外，補稱：上訴人
        辛○○於七十一年間與建商合建時，渠等並不知情，是興建之後辛○○才要
        求渠等蓋章，渠等並未同意其興建房屋超出其應有部分等語，其餘陳述與被
        上訴人相同。
乙、被上訴人部分：
    一、聲明：求為判決駁回上訴。
    二、陳述：除與第一審及本院前審判決記載相同者，予以引用外，補稱﹔
    （一）最高法院以證人張秀鳳證陳述其憑共有人身分證、印章、所有權狀，及六
          十九年達成之契約書辦理分割登記，被上訴人均表同意云云，認定共有人
          間已有協議，並非正確。蓋其所謂之契約書只係少數人簽章，被上訴人並
          無授權他人代為簽章，更何況依該契約書所載之內容，僅係土地使用（分
          管）分配位置之地籍圖面分筆分割，即土地登記規則所定之「標示變更分
          割登記」，與「共有物所有權分割登記」截然不同，此見土地登記聲請書
          上所載聲請登記事由為「標示變更登記」即明，該土地分割標示變更登記
          已於七十三年四月二十五日辦理完畢。又按標示變更登記與共有物所有權
          分割登記，除申請表與法令依據不同之外，效果各異，上訴人據前述契約
          書指共有人已達成協議分割一事，顯有誤會，三審認定殊嫌速斷。
    （二）按共有物分割，性質上為共有人就其應有部分相互移轉。本件系爭土地迄
          未辦理「共有物協議分割移轉登記」，僅辦理「土地標示變更登記」，分
          割後仍維持共有狀態，並無共有人相互移轉所有權，被上訴人自無從按上
          訴人所謂共有物經協議分割後之結果履行。
    （三）上訴人自承系爭土地辦理分筆登記，是為達成協議分割目的，足見尚未完
          成共有物分割登記甚明，況上訴人與建商訂立合建契約，未經全體共有人
          之同意，而系爭土地於分筆登記後仍在共有狀態之下，並無各共有人特定
          權利範圍位置，且七十三年時系爭土地仍為未實施建築管理地區，有關產
          權問題應由上訴人自行負責，而上訴人為搶建，並未就其應有部分內聲請
          地政機關現場鑑定其範圍，上訴人驟以興建房屋之事，認定全體共有人已
          為協議分割，實為本末倒置，其自應負超過使用應有持分之責任。
    （四）被上訴人於七十三年土地分筆後，曾協商上訴人就系爭土地辦理共有物分
          割登記，並於辦理分割登記後，相互補償增減持分或依權利部分拆屋還地
          ，但均為上訴人拒絕，嗣經被上訴人申請斗六市調解委員會調解系爭共有
          物分割，上訴人未到場而不成立，另於原審法官現場勘查時，被上訴人曾
          主動表示就減少持分或拆屋還地給予協調，亦為上訴人所拒，足見本件系
          爭土地全體共有人尚無同意協議成立「共有物分割契約書」之事實至明。
    （五）依民法第八百二十四條第三項規定，以原物為分配時，如共有人中，有不
          能按其應有部分受分配者，得以金錢補償之。本件因被上訴人未能依原應
          有部分，受共有物分割，原判決依雲林縣政府之土地鑑定價格，另以金錢
          補償，確已斟酌為使共有物分割之結果，能與土地使用現狀相符，避免拆
          屋還地，並兼顧各共有人交通出入之方便，各共有人分得之土地亦較方整
          、集中，提高土地利用價值，完全符合公平原則，並無任何違法不妥之處
          。
    （六）上訴人所提出之六十九年十月十九日契約書，未經全體共有人之同意，不
          能視為分割協議，至多僅可認為係魏財、魏素源、庚○○三兄弟之分管契
          約，於共有物協議分割之前，契約當事人僅取得管理權而已，其效力與共
          有物協議分割完全不同。本件上訴人所述各項事實均無確實之證據以證明
          之，僅空言爭執曲解「該契約書」係經「共有人全體」協議同意，依舉證
          責任分配原則，應為其不利之判決，始符法制。
    三、證據：除援用第一審及本院前審所提出之證據外，補提土地登記規則修正條
        文對照表、契約書、土地及建築改良物登記聲請書、土地登記審查手冊、雲
        林縣斗六市公所函、調解不成立證明書等件為證。
丙、本院依職權函雲林縣斗六地政事務所查詢兩造共有之系爭土地自六十九年以來之
    分割、分筆登記及相關所有權人之變動情形等項。
      理      由
一、按分割共有物之訴，乃固有必要共同訴訟，其為訴訟標的之法律關係，對於共同
    訴訟之各人，必須合一確定。本件雖僅原審被告辛○○一人提起上訴，惟其上訴
    之效力及於原審同造其餘被告甲○○等五人，爰將甲○○等五人併列為上訴人，
    合先說明。
二、本件被上訴人起訴主張：坐落雲林縣斗六市○○○段大北勢小段九九地號，地目
    建，面積０．一二二八公頃土地（下稱系爭土地），為兩造所共有，各共有人應
    有部分比例如原審判決附圖附表持分欄所示，系爭土地並無因物之使用目的不能
    分割或契約定有不分割期限之情形，因兩造無法達成分割協議等情，爰求為如原
    審判決附圖所示方案分割之判決。
三、上訴人辛○○則以：伊父親魏財與庚○○及訴外人魏素源（視同上訴人甲○○之
    父親）於六十九年十月十九日即已就系爭土地（重測前地號為同段九九、九八之
    一地號）達成協議分割之約定，協議分割結果，因伊所分得之土地靠溪邊價值不
    高，故約定由庚○○取得面寬十六公尺價值較高土地，訴外人魏素源取得中間面
    寬二十四公尺價值中等土地，其餘靠溪邊土地全歸伊取得，因系爭土地在六十九
    年既已達成分割之協議，被上訴人自不得再請求分割等語，資為抗辯。其餘視同
    上訴人則均否認上訴人之前述抗辯，並主張系爭土地應如原審判決附圖所示方案
    為分割等語。
四、按各共有人除因物之使用目的不能分割，或契約定有不分割之期限者外，得隨時
    請求分割共有物；又共有物分割之方法，不能協議決定者，法院得因任何共有人
    之聲請，命為分配，民法第八百二十三條第一項、第八百二十四條第二項分別定
    有明文。被上訴人主張系爭土地為兩造所共有，各共有人應有部分如原審判決附
    圖附表持分欄所示，因兩造無法達成分割協議，又無因物之使用目的不能分割或
    契約定有不分割之期限等情，業據被上訴人提出土地登記簿謄本一件為證，除上
    訴人辛○○抗辯兩造或其前手已於六十九年十月十九日就系爭土地達成協議分割
    之約定外，為其餘共有人所不爭執，是本件被上訴人得否訴請裁判分割系爭土地
    ，首應審酌者，厥為兩造或其前手是否已於六十九年十月十九日就系爭土地之分
    割達成協議一節。
五、就此，上訴人辛○○雖提出六十九年十月十九日之契約書一紙（見原審卷第七十
    頁），主張系爭土地於未合併前共有人已於六十九年十月十九日有分割協議，即
    由庚○○取得面寬十六公尺價值較高土地，訴外人魏素源取得中間面寬二十四公
    尺價值中等土地，其餘靠溪邊土地全歸伊父親魏財取得云云，然為其餘共有人全
    體所否認，經查：
  (一)系爭土地係於八十五年十月九日將同段九八之一至六、九九之八至一二等地號土
    地合併而來，上開合併前之各筆地號土地前又係分割自同段九九及九八之一地號
    等二筆土地，而九九地號土地於六十九年十月十九之日之共有人為魏財、魏素源
    、丙○○（應有部分均各為二十五分之五）、丁○○（應有部分二五分之十三）
    等人；至九八之一地號土地之共有人則為魏財、魏素源、丁○○（應有部分均各
    為二十五分之五）、庚○○、己○○、丙○○、戊○○、魏進陽（應有部分均各
    為二十五分之二）等人，有土地登記簿謄本附卷可稽，由此足證系爭土地在六十
    九年十月十九日合併前之共有人並非僅上訴人辛○○所提出契約書之當事人魏財
    、魏素源及庚○○等三人而已，而上訴人辛○○又未能舉證具名之當事人已獲其
    餘共有人之授權，揆諸民法第八百二十八條第二項：「除法律或契約另有規定外
    ，公同共有物之處分，及其他之權利行使，應得公同共有人全體之同意」規定意
    旨，上開契約（協議）書自無法拘束其餘系爭土地之共有人，至為灼然。
  (二)上訴人辛○○雖又舉證人周陳成、張榮順、張秀鳳等人欲證明兩造間在六十九年
    十月十九日確有達成分割之協議云云，惟查證人周陳成證稱：「該契約書是我所
    寫的，因距今已近二十年了，是何人請我寫的已不記得，契約書上的人當時是否
    全在場，我沒有印象」、「（問：契約書上有名字的人是否都有在場？）我比較
    認識（契約書的立會人）張榮順，可能都有到，沒有資料都照他們的意思寫的，
    如果沒有到，可能也有派代表來簽名。」等語，證人張榮順證稱：「這份契約書
    上立會人的簽名是我簽的，．．因我姊夫魏素源是系爭土地共有人之一，他因車
    禍講話不太方便，他們央我去參加。」「我姊夫有同意契約書的內容，我才敢蓋
    章。」等語（見本院前審八十七年五月四日準備程序筆錄），均僅能證明該契約
    書之真正，並不能證明未簽名於契約書上之其他共有人亦有同意契約書之內容。
    至另證人張秀鳳固於本院前審結證稱：「系爭土地之共有人都有同意辦理分割登
    記，我是依據六十九年十月十九日之契約書辦理」、「是先分割再來合併，再來
    地目變更，再來分割，全部的共有人都有同意」等語，並提出土地分割登記登記
    聲請書等為證，惟證人張秀鳳於七十三年間為系爭土地之共有人辦理所謂之土地
    分割登記，實係新增地號之土地分筆登記，並非共有物分割登記，其中系爭土地
    合併前之九八之一地號土地，於七十三年四月九日增加九八之二地號，於七十三
    年六月二十七日增加九八之三至六等四筆地號，另合併前之九九地號土地，於七
    十三年四月九日增加九九之七地號，於七十三年五月二十九日增加九九之八地號
    ，所增加之該九九之八地號土地再於七十三年六月二十七日增加九九之九至十二
    等四地號土地，均仍由原共有人保持共有，所增加地號之土地筆數不僅與系爭土
    地之共有人人數不符，且上開新增加地號土地之面積分別自二十二平方公尺（如
    九九之十二地號）至七十二平方公尺（如九八之六地號）不等，無一與各共有人
    之應有部分相當，以上均有本院所調取之相關土地登記簿謄本（見本審卷第一百
    三十六頁以下），又張秀鳳上開於七十三年間辦理所謂之土地分割登記，係將除
    原有之二筆土地外，再增加十一筆地號土地，而上訴人辛○○所提出六十九年十
    月十九日契約書，據其自承係「由庚○○取得面寬十六公尺價值較高土地，訴外
    人魏素源取得中間面寬二十四公尺價值中等土地，其餘靠溪邊土地全歸伊父親魏
    財取得」云云，二者無一相同，上開增加地號之各筆土地登記應為系爭土地上當
    時已蓋屋而可變更為建地部分（按系爭土地於七十三年間之地目仍為旱地）之土
    地分筆而已，與上訴人辛○○所提出六十九年十月十九日之契約書並無關連，證
    人張秀鳳所證上情，亦不能證明系爭土地業經全體共有人於六十九年十月十九日
    成立分割協議，是上訴人辛○○抗辯兩造在六十九年十月十九日已達成分割之協
    議云云，應無足取。
  (三)至於上訴人辛○○其餘所述「共有土地未經全體共有人達成協議分割前，全體共
    有人不會支出費用，無緣無故辦理共有土地分筆登記，共有人會將共有土地辦理
    分筆登記之原因，通常係因為要達成協議分割之目的而為。」云云，因屬推測，
    而乏實據，自不足採；另其所述全體共有人於代書張秀鳳所製作之登記聲請書上
    蓋章，其與建商在系爭土地上之特定位置合建房屋，全體共有人當時未曾表示反
    對等情，固然屬實，惟代書張秀鳳所製作之土地登記聲請書僅係增加地號之分筆
    登記，並不等同於協議分割，亦無法以之證明全體共有人曾達成分割之協議，已
    如前述，而共有人之一於特定位置興建房屋，其他共有人未表示反對甚至同意，
    僅該同意者受其意思表示之拘束，亦不等於全體共有人已有分割之協議，況若認
    上訴人辛○○所提六十九年十月十九日之契約為全體共有人之分割協議，何以僅
    有庚○○、魏素源及魏財等三位共有人分得土地，其餘眾多共有人究係分在何處
    ？面積若干？果已協議分割完畢，上訴人辛○○嗣後又為何同意將已分為十二筆
    之系爭土地全部合併為一筆？凡此上訴人辛○○均無法自圓其說，此外，上訴人
    辛○○於七十一年間與建商在系爭土地上合建房屋時，建商即訴外人蔡維發曾代
    位上訴人辛○○訴請本件兩造當事人移轉含系爭九八之一、九九地號在內之十二
    筆土地辦理共有物分割登記，並輾轉移轉於建商名下，該事件經原審法院以原告
    即建商無法舉證本件兩造就系爭土地有分割協議書存在，而為原告敗訴判決並已
    確定在案，有該院七十六年度訴字第二八０號判決書一份在卷可參（見原審卷第
    一二０頁至一二三頁），益信上訴人辛○○於此所為主張及抗辯，均不能認定系
    爭土地已於六十九年十月十九日達成分割協議之事實。
  (四)綜上所述，本件兩造或其前手既未於六十九年十月十九日就系爭土地之分割達成
    協議，則被上訴人依民法第八百二十三第一項規定，請求裁判分割系爭土地，即
    無不合，應予准許。
六、次按裁判上定共有物之分割分法，法院有審酌共有物各種情形，顧及共有人全體
    利益而自由裁量之權，不受任何當事人主張之拘束，最高法院著有二十九年度臺
    上字第一七九二號、四十九年度臺上字第二五九六號判例可資參照。查本件系爭
    土地如原判決附圖（以下統稱附圖）編號Ａ係被上訴人丁○○所有磚造平房一棟
    ，編號Ｂ係上訴人辛○○所有ＲＣ二層加強磚造樓房五棟及搭蓋鐵架（自左而右
    依序係訴外人魏寬良、劉家烈、饒耀榮、辛○○所有），編號Ｃ係麻竹園，編號
    Ｄ係空地，編號Ｅ係道路，業據原審到場勘驗屬實，製有勘驗筆錄及現場略圖各
    一份為證，並經雲林縣斗六地政事務所人員勘測明確，繪有土地複丈成果圖可明
    ，復為上訴人所不爭執。是本院斟酌為達使目前使用者與所有者分歸一人，避免
    拆屋之情境，並得以兼顧各共有人交通出入之便利，且所分得土地較具方整性，
    面臨道路之經濟價值均等，及參酌上訴人之意見，認採取被上訴人所提出如原判
    決附圖所示方案為可採，即將如附圖所示：編號Ａ部分面積０．０三四八公頃土
    地分歸被上訴人丁○○取得；編號Ｂ部分面積０．０四八一公頃土地分歸上訴人
    辛○○取得；編號Ｃ部分面積０．０一七三公頃土地分歸上訴人甲○○取得；編
    號Ｄ部分面積０．０一九一公頃土地分歸被上訴人己○○、上訴人庚○○、乙○
    ○、戊○○、丙○○共同取得，並按其應有部分各二二二分之三五、二二二分之
    三五、二二二分之三六、二二二分之三六、二二二分之八０之比例保持共有；編
    號Ｅ部分面積０．００三五公頃土地為巷道，分歸兩造共同取得，並按原所有權
    應有部分如附表持分欄所示比例保持共有。次查因依上開方案分割結果，被上訴
    人丁○○取得較應有部分少一０二點九五平方公尺土地、上訴人甲○○取得較應
    有部分少六五點六平方公尺土地、上訴人庚○○、被上訴人己○○、上訴人乙○
    ○、戊○○、丙○○取得較應有部分共減少七三點八五平方公尺土地，每人各減
    少十四點七七平方公尺，上訴人辛○○則取得較應有部分多二四二點四平方公尺
    土地，依民法第八百二十四條第二項：「以原物為分配時，如共有人中，有不能
    按其應有部分受分配者，得以金錢補償之」規定，上訴人魏震誠應以金錢補償其
    餘共有人，茲本院審酌系爭土地坐落位置，當地交通發展狀況，及參照兩造意見
    ，除上訴人辛○○堅持應照六十九年十月十九日之協議書不願補償外，其餘均同
    意照雲林縣政府鑑定以每平方公尺一萬八千二百元之價格互為補償，有雲林縣政
    府土地價格鑑定書一份附卷可明，是依此計算結果，上訴人辛○○應提出四百四
    十一萬一千六百八十元，補償被上訴人丁○○一百八十七萬三千六百九十元、補
    償上訴人甲○○一百十九萬三千九百二十元，補償庚○○、己○○、乙○○、戊
    ○○、丙○○各二十六萬八千八百十四元。
七、原審基上依據被上訴人之請求，而為前述分割方法之判決，於法並無不合，上訴
    意旨仍執前詞，就此部分指摘原判決不當，求予廢棄，為無理由，應駁回其上訴
    。至於兩造其餘攻擊防禦方法及所提出之各項證據資料，經審酌後，因與本件判
    決之基礎無涉，且不影響判決之最後結果，爰未予一一論述，僅末此敘明。
八、據上論結，本件上訴為無理由，依民事訴訟法第四百四十九條第一項、第七十八
    條、第八十五條第三項，判決如主文。
中      華      民      國    八十九    年      六      月    十三    日
                                臺灣高等法院臺南分院民事第二庭
~B1審判長法官
~B2      法官
~B3      法官
右為正本係照原本作成。
如對本判決上訴，須於判決送達後二十日內向本院提出上訴狀；未表明上訴理由者，
應於上訴後二十日內向本院提出理由書。
中      華      民      國    八十九    年      六      月     十四     日
~B法院書記官  謝淑玉


司法院資訊處製作；財團法人民間司法改革基金會備份。
